臺北高等行政法院判決
　　　　　　　　　　　　　　　　　　 96年度簡字第00401號
原　　　告　甲○○
被　　　告　臺北市政府衛生局
代　表　人　邱文祥（局長）住同上
上列當事人間因醫療法事件，原告不服臺北市政府中華民國96年
4 月13日府訴字第09670124000 號訴願決定，提起行政訴訟。本
院判決如下：
    主  文
原告之訴駁回。
訴訟費用由原告負擔。
　　事實及理由
一、事實概要：
    原告領有「僑中」字第328 號中醫師證書，惟未取得「臺中
    」字中醫師證書，是其並未領得執業執照，擅於臺北市○○
    區○○路6 號設立「甲○○中醫診所」之市招，嗣被告於民
    國（下同）95年3 月30日及4 月6 日、7 日派員至系爭場所
    稽查，核認原告未經許可擅自開設診所執行醫療業務及非屬
    醫療機構卻為醫療廣告，違反醫師法第8 條第1 項及醫療法
    第84條規定，乃分別依醫師法第27條及醫療法第104 條規定
    ，以95年5 月2 日北市衛醫護字第09533128300 號及第0000
    0000000 號行政處分書，各處原告新臺幣（下同）2 萬元及
    5 萬元罰鍰。原告不服，提起訴願，經臺北市政府以95 年
    11月10日府訴字第09584995500 號訴願決定：「訴願駁回。
    」確定在案。嗣被告西區稽查站再於95年8 月7 日派員至上
    開場所稽查及作成工作日記表，並於同日訪談原告作成談話
    紀錄後，核認原告非屬醫療機構卻設置市招「甲○○中醫診
    所」，違反醫療法第84條規定，乃依同法第104 條規定，以
    95 年8月14日北市衛醫護字第09535791900 號行政處分書，
    處原告10萬元罰鍰，並命於95年9 月15日前限期改善（原處
    分書誤載原告領有「僑中」字第341 號證書，被告嗣以95年
    11 月30 日北市衛醫護字第09538617200 號函更正為領有「
    僑中」字第328 號證書）。原告不服，提起訴願，經遭駁回
    ，遂提起行政訴訟。
二、原告起訴意旨以：原告前曾委任龔君彥律師為代理人，向被
    告申辦「甲○○中醫診所」開業乙案，並經被告於94年12月
    15日收文在案。原告所持僑中字中醫師證書並未附有任何條
    件，且原告於75年11月24日醫療法修正前已在美國執業多年
    ，獲行政院衛生署認可而核發僑中字中醫師證書，具有負責
    醫師資格，自亦得申請開業。又被告所援引之相關法律規定
    及行政函釋，其修正公布或發布，均在原告75年取得僑中字
    中醫師證書之後，被告不顧法律規定及法律原則，溯及既往
    剝奪人民之工作權，被告違法在先。又被告處原告10萬元罰
    鍰部分，被告先前已就同一事實（設立「甲○○中醫診所」
    市招），處原告5 萬元罰鍰在案，被告又對原告重複科罰，
    顯已違反「一事不兩罰」原則。再者，被告稽查當日，原告
    已僱工自行拆除上揭市招，從而被告再行科處罰鍰，亦有未
    合，為此訴請撤銷訴願決定及原處分等語。
三、被告答辯意旨以：本件原告設立「甲○○中醫診所」之市招
    ，顯已表明其具中醫之醫療業務，而達招徠他人醫療之效果
    ，自為醫療廣告，違反醫療法第84條規定，原告尚難以醫療
    法修正前已在美國執業多年等為由而免責。又本件係被告於
    95年8 月7 日查獲，並核認原告非屬醫療機構卻為醫療廣告
    之違規事實，與被告前於95年3 月30日及4 月6 日、7 日查
    獲原告有為相同內容醫療廣告之違規事實有別；且前所查獲
    之違規行為業依醫療法第84條及第104 條規定作成95年5 月
    2 日北市衛醫護字第09533128301 號行政處分書，處原告5
    萬元罰鍰在案；是被告於不同時間分別查獲原告之違法行為
    而分別所為之處分，並無違反一事不二罰原則。原告事後縱
    有改善行為，亦不影響已成立違法事實，且該違規情況業經
    被告95年5 月2 日處分在案，自不應有再次違規之情事，請
    駁回原告之訴等語。
四、本院之判斷：
( 一)按醫療法第2 條規定：「本法所稱醫療機構，係指供醫師
    執行醫療業務之機構。」第9 條規定：「本法所稱醫療廣告
    ，係指利用傳播媒體或其他方法，宣傳醫療業務，以達招徠
    患者醫療為目的之行為。」第11條規定：「本法所稱主管機
    關：在中央為行政院衛生署；在直轄市為直轄市政府；在縣
    （市）為縣（市）政府。」第84條規定：「非醫療機構，不
    得為醫療廣告。」第87條第1 項規定：「廣告內容暗示或影
    射醫療業務者，視為醫療廣告。」第104 條規定：「違反第
    84條規定為醫療廣告者，處新臺幣5 萬元以上25萬元以下罰
    鍰。」行政院衛生署84年11月7 日衛署醫字第84070117號函
    釋：「‧‧‧說明：‧‧‧三、按醫療法第62條（修正後為
    第87條）第1 項明定『廣告內容暗示或影射醫療業務者，視
    為醫療廣告。』，所稱『暗示』、『影射』，係指以某種刺
    激或假借某種名義，誘導、眩惑民眾達到招徠醫療業務目的
    而言。因此，廣告內容雖未明示『醫療業務』，惟綜觀其文
    字、方式、用語已具招徠他人醫療之效果者，則視為醫療廣
    告。‧‧‧」。94年2 月24日府衛企字第09404404400 號公
    告：「主旨：公告修正本府90年8 月23日府秘二字第901079
    8100號公告有關本府主管衛生業務委任事項，自即日起生效
    。‧‧‧公告事項：修正後本府90年8 月23日府秘二字第90
    10798100號公告略以：『‧‧‧六、本府將下列業務委任本
    府衛生局，以該局名義執行之：‧‧‧（十）醫療法中有關
    本府權限事項。‧‧‧』」。
( 二)本件原告擅於臺北市○○區○○路6 號設置市招「甲○○
    中醫診所」為醫療廣告之違規事實，經被告第2 次查獲，有
    被告95年8 月7 日工作日記表及同日訪談原告之談話紀錄、
    現場照片等影本附卷可稽。是原告違規事證明確，洵堪認定
    。
(三)至原告主張持有僑中字中醫師證書並未附有任何條件，且於
    75年11月24日醫療法修正前已在美國執業多年及被告不顧法
    律規定及法律原則，溯及既往剝奪人民之工作權云云。按醫
    療法第 9條規定所稱醫療廣告，係指利用傳播媒體或其他方
    法，宣傳醫療業務，以達招徠患者醫療為目的之行為。又同
    法第84條明定非醫療機構不得為醫療廣告，違反者即應受罰
    。且同法第87條第 1項規定：「廣告內容暗示或影射醫療業
    務者，視為醫療廣告。」及行政院衛生署84年11月 7日衛署
    醫字第84070117號函釋所稱「暗示」、「影射」係指以某種
    刺激或假藉某種名義，誘導、眩惑民眾達到招徠醫療業務目
    的者而言。且其設立「甲○○中醫診所」之市招，顯已表明
    其具中醫之醫療業務，而達招徠他人醫療之效果，自為醫療
    廣告。是以廣告內容雖未明示醫療業務，惟綜觀其文字、方
    式、用語已具招徠他人醫療之效果者，則視為醫療廣告。又
    查醫師法第3條第4項規定：「已領有僑中字中醫師證書者，
    應於中華民國94年12月31日前經中醫師檢覈筆試及格，取得
    臺中字中醫師證書，始得回國執業。」同法第8條第1項規定
    ：「醫師應向執業所在地直轄市、縣（市）主管機關申請執
    業登記，領有執業執照，始得執業。」且最高行政法院91年
    2 月份庭長法官聯席會議決議略以：「‧‧‧回國未補行考
    試及格取得『臺』字中醫師證書前，僅執『僑』字中醫師證
    書，不得在臺申請開、執業中醫師業務。」是原告依法既不
    得在臺開、執業，自非屬醫療機構，即不得為醫療廣告。惟
    原告卻於系爭場所設置市招「甲○○中醫診所」之字樣，揆
    諸上開說明，自屬醫療廣告；且原告所為之醫療廣告，顯違
    反醫療法第84條規定，原告尚難以醫療法修正前已在美國執
    業多年等為由而邀免責。
( 四)另所謂「一事不二罰」原則，係指行為人之違法行為既已
    受到處罰後，即禁止同一行為再行予以處罰，或禁止一行為
    受到重複處罰而言。經查本件係被告於95年8 月7 日查獲，
    並核認原告非屬醫療機構卻為醫療廣告之違規事實，與被告
    前於95年3 月30日及4 月6 日、7 日查獲原告有為相同內容
    醫療廣告之違規事實有別；且前所查獲之違規行為業依醫療
    法第84 條 及第104 條規定作成95年5 月2 日北市衛醫護字
    第09533128301 號行政處分書，處原告5 萬元罰鍰在案；是
    被告於不同時間分別查獲原告之違法行為而分別所為之處分
    ，並無違反一事不二罰原則。另原告事後縱有改善行為，亦
    不影響已成立違章事實。原告所訴委無足採。
( 五)又本件被告係依醫療法第104 條規定處罰原告，惟該條僅
    有處罰鍰之規定，並無命限期改善之規定，故原處分另載「
    並命於95年9 月15日前改善」乃為促使原告自行改善之觀念
    通知，尚非屬行政處分，並予敘明。
五、綜上所述，原處分處原告10萬元罰鍰，並無不合，訴願決定
    予以維持，亦無不合。原告仍執陳詞訴請撤銷，為無理由，
    應予駁回。又本件係簡易程序事件，事證已明確，爰不經言
    詞辯論逕為判決，並予敘明。
六、據上論結，本件原告之訴為無理由，爰依行政訴訟法第233
    條第1項、第98條第1 項前段，判決如主文。
中    華    民    國    96    年      8     月   31   日
                               第四庭法  官 陳忠行
上為正本係照原本作成。
本件以訴訟事件所涉及之法律見解具有原則性者為限，始得於本
判決送達後20日內向本院提出上訴狀並表明上訴理由，如已於本
判決宣示後送達前提起上訴者，應於判決送達後20日內補具上訴
理由（均按他造人數附繕本），且經最高行政法院許可後方得上
訴。
中　　華　　民　　國　　96　　年　　  8　   月   31   日
 　　  　　　　　　　    　          書記官  陳又慈
